---
title: "Anova 2 facteurs : étude de la fréquence cardiaque"
author: "Marie-Pierre Etienne"
date: "October 16, 2018"
output:
  html_document: default
---

```{r setup, include=FALSE}
knitr::opts_chunk$set(echo = TRUE, cache = TRUE)
```


Les packages utiles pour cet exemple sont 
```{r anova_package}
#pour la fonction Anova
library(car)
# pour le tidyverse
library(tidyverse)
# pour les graphiques
library(ggplot2) 
library(ggfortify)
library(ggpubr)
# pour les moyennes ajustées
library(emmeans) 

```

#Présentation

On a enregistré pour 40 personnes, leur fréquence cardiaque au repos. On a noté pour chacune d'entre elles un niveau d'activité physique moyen ainsi que leur sexe. La variable sport varie de 1, très sportif, à 5 très sédentaire.

```{r anova_data}
freq <- read.table("data/FreqCardiaqueEq.txt", skip=1, header=T, sep=" ") 
summary(freq)

freq <- freq %>% mutate(Sport_fac = as.factor(Sport))
summary(freq)
```

#Etude descriptive des données

Plan d'expérience :
```{r anova_exp}

with( freq,
      table(Sexe, Sport)
      )
# ou en mode tidy
freq %>% count(Sexe, Sport)
```



Moyennes et écart-types par groupes :

```{r anova_moy}
freq %>% group_by(Sexe) %>% summarise(mean_freq = mean(freqC))
freq %>% group_by(Sport) %>% summarise(mean_freq = mean(freqC))
freq %>% group_by(Sexe, Sport) %>% summarise(mean_freq = mean(freqC))

  
p1 <- ggplot(freq, aes(y=freqC, x = Sport_fac)) + geom_boxplot()
  
p2 <- ggplot(freq, aes(y=freqC, x = Sexe)) + geom_boxplot()

ggarrange(p1,p2+rremove('ylab'))
```

# Anova 1 facteur
Question : ``Y a-t-il un effet de la pratique sportive sur la frequence cardiaque au repos ?''


Ajustement du modèle :
```{r anova_lm1}
 lm_1 <- lm( freqC ~ Sport, data = freq)
 
```

Estimation et test sur les paramètres 

```{r lm1_out}
summary(lm_1)
```

Oh mais ça n'est pas une analyse de variance. Quelle andouille j'ai oublié d'utiliser Sport_fac plutôt que Sport. Je recommence.


Ajustement du modèle :
```{r anova_lm1_correct}
 lm_1 <- lm( freqC ~ Sport_fac, data = freq)
```

Estimation et test sur les paramètres 

```{r lm1_out_correct}
summary(lm_1)
```

La matrice de design
```{r design_matrix}
model.matrix(lm_1)
```

Dans le modèle linéaire $Y=X\theta +E$, l'estimation des paramètres est donnée par 

$$ \hat{\theta} = (X^\prime X )^{-1} X^\prime  Y.$$


On peut retrouver les valeurs estimées  sur cet exemple

```{r anova_estimation}
Y <- matrix(freq$freqC, ncol = 1)
X <- model.matrix(lm_1)
Xprime <- t(X)

solve(Xprime %*% X) %*%  Xprime %*% Y
```

La loi de l'estimateur $T$ correspondant est donné par

$$T\sim\mathcal{N}\left( \theta, \sigma^2 (X^\prime X)^{-1} \right)$$


## Test de l'effet global du niveau d'activité sportive .

```{r test}
anova(lm_1)
```


## Vérification des hypothèses

```{r}
autoplot(lm_1, data = freq)
```







# Anova deux facteurs, plan équilibré
Question : ``Y a-t-il un effet de la pratique sportive ou du sexe sur la frequence cardiaque au repos ?''


## Etude des interactions

```{r anova_interaction}

freq %>% 
  ggplot() +
  aes(x = Sport_fac, color = Sexe, group = Sexe, y = freqC) +
  stat_summary(fun.y = mean, geom = "point") +
  stat_summary(fun.y = mean, geom = "line")

```

Modèle avec interaction :
```{r anova_lm2}
 lmInt <- lm(freqC~Sexe+Sport+Sexe*Sport, data=freq)
 summary(lmInt)
```
```{r anova_lm2_bis}
 lmInt <- lm(freqC~Sexe+Sport_fac+Sexe*Sport_fac, data=freq)
 summary(lmInt)
```

Question : ``Y a-t-il un effet de la pratique sportive  sur la fréquence cardiaque au repos ?'' \\
Question : ``Y a-t-il un effet du sexe  sur la fréquence cardiaque au repos ?''

Question : ``Y a-t-il un effet du sexe en interaction avec la pratique sportive sur la fréquence cardiaque au repos ?''
```{r anova_out1}
 anova(lmInt)
 Anova(lmInt, type="II")
```


```{r}
autoplot(lmInt, data = freq)
```






Modèle sans interaction :

```{r anova_lmadd}
 lm1 <- lm(freqC~Sexe+Sport_fac, data=freq)
 summary(lm1)

```

Question : ``Y a-t-il un effet de la pratique sportive  sur la fréquence cardiaque au repos ?''\\
Question : ``Y a-t-il un effet du sexe  sur la fréquence cardiaque au repos ?''

```{r anova_lmout_test}
 anova(lm1)
 Anova(lm1, type="II")
autoplot(lm1)
```



# Anova deux facteurs, plan déséquilibré

```{r anova_data_des}
 freq2 <- read.table(file = "data/FreqCardiaqueDes1.txt", header = T)
freq2 <- freq2 %>% mutate(Sport_fac = as.factor(Sport))

freq2 %>% count(Sport, Sexe) 
```

Moyennes et écart-types par groupes :

```{r anova_desc_des}
freq2 %>% group_by(Sport) %>% summarise(mean_freq = mean(freqC)) 

freq2 %>% group_by(Sexe) %>% summarise(mean_freq = mean(freqC)) 

freq2 %>% group_by(Sport, Sexe) %>% summarise(mean_freq = mean(freqC)) 
```


```{r anova_desc_boxplot}
p1 <- ggplot(freq2, aes(y=freqC, x = Sport_fac)) + geom_boxplot()
  
p2 <- ggplot(freq2, aes(y=freqC, x = Sexe)) + geom_boxplot()

ggarrange(p1,p2+rremove('ylab'))

freq2 %>% 
  ggplot() +
  aes(x = Sport_fac, color = Sexe, group = Sexe, y = freqC) +
  stat_summary(fun.y = mean, geom = "point") +
  stat_summary(fun.y = mean, geom = "line")

```





```{r anova_lm2_des}
 lm2 <- lm(freqC~Sexe+Sport, data=freq2)
autoplot(lm2)
 anova(lm2)
 Anova(lm2, type="II")
```

