---
title: "Comparaison de moyenne"
author: "Marie-Pierre Etienne"
output: 
  html_document:
   number_sections: false
   highlight: tango
   css: style.css
---

```{r setup, include=FALSE}
knitr::opts_chunk$set(echo = TRUE)
library(ggplot2)
library(tidyverse)
```

## Importation du jeu de données poulpe

On s'intéresse au dysmorphisme sexuel chez les poulpes. Plus précisément on souhaite comparer le poids des poulpes mâles et des poulples femelles.

Les données sont disponibles sur le [site] (https://r-stat-sc-donnees.github.io/) companieon du livre statistique avec R.

```{r importation}
poulpe <-read.table("https://r-stat-sc-donnees.github.io/poulpe.csv", header=TRUE, sep=";")
```


## Représentation

```{r}
boxplot(poulpe$Poids~poulpe$Sexe)
plot(poulpe$Poids~poulpe$Sexe)
```

```{r}
poulpe %>% ggplot() + geom_boxplot(aes(x=Sexe, y = Poids , fill = Sexe)) + scale_fill_viridis_d()
``` 


## Test de conaraison de moyennes

Le modèle de comparaison de moyenne 
$$ Y_{ik} \sim \mathcal{N}(\mu_i, \sigma^2),\quad  i= 1, 2; k=1, \dots n_i$$

- i désigne le sexe,
- k le numéro d'individus 

$H_0$ = { pas de différence de  poids entre mâle et femelle  }

$H_0$ = { $\mu_1 = \mu_2$ }


$H_1$ = { Les mâles et les femelles ont des poids différents }

$H_1$ = { $\mu_1 \ne \mu_2$ }

Mise en oeuvre dans R

```{r test_comp}
t.test(poulpe$Poids~poulpe$Sexe, var.equal = TRUE,
       conf.level = 0.9987)

```



## Intervalle de confiance


$$IC_{\alpha}(\mu_1 - \mu_2)= \left [
- \hat{\sigma} \sqrt{\frac{1}{n_1} + \frac{1}{n_2} }t_{1-\alpha/2} + \hat{\mu}_1 - \hat{\mu}_2 ; 
 \hat{\sigma} \sqrt{\frac{1}{n_1} + \frac{1}{n_2} }t_{1-\alpha/2} + \hat{\mu}_1 - \hat{\mu}_2
\right]$$

